---
title: "Praktikum 2"
author: "Bilal Muhammad Thalib"
date: "2025-09-01"
output: html_document
---

# Import Library

```{r}
library("forecast")
library("graphics")
library("TTR")
library("TSA")
library(rio)
library(ggplot2)
```

# Import Data

```{r}
data <- read.csv("C:/Users/bilal/Downloads/Data River Aire Discharge - Sheet1.csv")

head(data)
```

Karena kolom Date masih bertipe character, maka perlu diubah ke tipe Date

```{r}
library(lubridate)

# ubah dari character ke Date
data$Date <- dmy(data$Date)
```


Ambil 100 baris dari dataset

```{r}
data <- data[401:500, ]
data
```

# Eksplorasi Data

Cek apakah ada tanggal yang hilang

```{r}
data$Date <- as.Date(data$Date)
all_dates <- seq(min(data$Date), max(data$Date), by = "day")
missing_dates <- setdiff(all_dates, data$Date)
missing_dates
```

Mengubah data agar terbaca sebagai data deret waktu dengan fungsi 

```{r}
data.ts <- ts(data$Discharge)
```

Menampilkan ringkasan data

```{r}
summary(data.ts)
```

Menampilkan plot data deret waktu

```{r}
ts.plot(data.ts, xlab="Time Period ", ylab="Reading", 
        main = "Time Series Plot")
points(data.ts)
```

Data memiliki lonjakan lonjakan yang tdak stabil sehingga cocok dengan Single Moving Average (SMA) dan Single Exponential Smoothing (SES)

 
# SIngle Moving Average (SMA)
## Pembagian Data

80% Data Latih (Train) dan 20% Data Uji (Test)

```{r}
# hitung jumlah data
n <- nrow(data)

# tentukan batas 80%
n_train <- floor(0.8 * n)

# bagi data
training_ma <- data[1:n_train, ]
testing_ma  <- data[(n_train+1):n, ]

# ubah ke time series
train_ma.ts <- ts(training_ma$Discharge)
test_ma.ts  <- ts(testing_ma$Discharge)
```

Plot data latih

```{r}
#eksplorasi data latih
plot(train_ma.ts, col="blue",main="Plot data latih")
points(train_ma.ts)
```

Plot data uji

```{r}
#eksplorasi data uji
plot(test_ma.ts, col="red",main="Plot data uji")
points(test_ma.ts)
```

Plot seluruh data

```{r}
ggplot() + 
  geom_line(data = training_ma, aes(x = Date, y = Discharge, col = "Data Latih")) +
  geom_line(data = testing_ma, aes(x = Date, y = Discharge, col = "Data Uji")) +
  labs(x = "Date", y = "Total Sales", color = "Legend") +
   scale_colour_manual(name="Keterangan:", breaks = c("Data Latih", "Data Uji"),
                      values = c("blue", "red")) + 
  theme_bw() + theme(legend.position = "bottom",
                     plot.caption = element_text(hjust=0.5, size=12))
```
 
```{r}
data.sma<-SMA(train_ma.ts, n=4)
data.sma
```

```{r}
data.ramal<-c(NA,data.sma)
data.ramal #forecast 1 periode ke depan
```

```{r}
data.gab<-cbind(
  aktual=c(data.ts),
  pemulusan=c(data.sma,rep(NA,24)),
  ramalan=c(data.ramal,rep(data.ramal[length(data.ramal)],23)))

data.gab #forecast 24 periode ke depan
```

```{r}
ts.plot(data.ts, xlab="Date", ylab="Discharge", main= "SMA N=4 Data Sales")
points(data.ts)
lines(data.gab[,2],col="green",lwd=2)
lines(data.gab[,3],col="red",lwd=2)
legend("topleft",c("data aktual","data pemulusan","data peramalan"), lty=8, col=c("black","green","red"), cex=0.5)
```

```{r}
#Menghitung nilai keakuratan data latih
error_train.sma = train_ma.ts-data.ramal[1:length(train_ma.ts)]

SSE_train.sma = sum(error_train.sma[5:length(train_ma.ts)]^2)
MSE_train.sma = mean(error_train.sma[5:length(train_ma.ts)]^2)
MAPE_train.sma = mean(abs((error_train.sma[5:length(train_ma.ts)]/train_ma.ts[5:length(train_ma.ts)])*100))

akurasi_train.sma <- matrix(c(SSE_train.sma, MSE_train.sma, MAPE_train.sma))
row.names(akurasi_train.sma)<- c("SSE", "MSE", "MAPE")
colnames(akurasi_train.sma) <- c("Akurasi m = 4")
akurasi_train.sma
```

Nilai MAPE dari data latih dengan menggunakan metode SMA adalah 30.71%

```{r}
# Ambil data aktual (baris 50-88, kolom 1)
actual_test <- data.gab[50:88, 1]

# Ambil data ramalan (baris 50-88, kolom 3)
forecast_test <- data.gab[50:88, 3]

# Hitung error
error_test.sma <- actual_test - forecast_test

# Hitung metrik
SSE_test.sma <- sum(error_test.sma^2)
MSE_test.sma <- mean(error_test.sma^2)
MAPE_test.sma <- mean(abs(error_test.sma / actual_test * 100))

# Simpan dalam matrix
akurasi_test.sma <- matrix(c(SSE_test.sma, MSE_test.sma, MAPE_test.sma))
row.names(akurasi_test.sma) <- c("SSE", "MSE", "MAPE")
colnames(akurasi_test.sma) <- c("Akurasi m = 4")

akurasi_test.sma
```
Nilai MAPE < 10%, maka nilai akurasi sangat baik

# Single Exponential Smoothing (SES)
## Pembagian Data

80% Data Latih (Train) dan 20% Data Uji (Test)

```{r}
# jumlah baris data
n <- nrow(data)

# hitung batas 80%
n_train <- floor(0.8 * n)

# bagi data
training <- data[1:n_train, ]
testing  <- data[(n_train+1):n, ]

# ubah ke time series
train.ts <- ts(training$Discharge)
test.ts  <- ts(testing$Discharge)
```

Plot data train

```{r}
plot(train.ts, col="blue",main="Plot data train")
points(train.ts)
```

Plot data test

```{r}
plot(test.ts, col="red",main="Plot data test")
points(test.ts)
```

Plot seluruh data

```{r}
ggplot() + 
  geom_line(data = training, aes(x = Date, y = Discharge, col = "Data Latih")) +
  geom_line(data = testing, aes(x = Date, y = Discharge, col = "Data Uji")) +
  labs(x = "Date", y = "Tota Sales", color = "Legend") +
  scale_colour_manual(name="Keterangan:", breaks = c("Data Latih", "Data Uji"),
                      values = c("blue", "red")) + 
  theme_bw() + theme(legend.position = "bottom",
                     plot.caption = element_text(hjust=0.5, size=12))
```

```{r}
#Cara 1 (fungsi ses)
ses.1 <- ses(train.ts, h = 10, alpha = 0.2)
plot(ses.1)
ses.1
```

```{r}
ses.2<- ses(train.ts, h = 10, alpha = 0.7)
plot(ses.2)
ses.2
```

```{r}
autoplot(ses.1) +
  autolayer(fitted(ses.1), series="Fitted") +
  ylab("Discharge") + xlab("Date")
```

```{r}
#Cara 2 (fungsi Holtwinter)
ses1<- HoltWinters(train.ts, gamma = FALSE, beta = FALSE, alpha = 0.2)
plot(ses1)
```

```{r}
#ramalan
ramalan1<- forecast(ses1, h=10)
ramalan1

ses2<- HoltWinters(train.ts, gamma = FALSE, beta = FALSE, alpha = 0.7)
plot(ses2)
```

```{r}
#ramalan
ramalan2<- forecast(ses2, h=10)
ramalan2
```

```{r}
#SES
ses.opt <- ses(train.ts, h = 10, alpha = NULL)
plot(ses.opt)
ses.opt
```

```{r}
#Lamda Optimum Holt Winter
HWopt<- HoltWinters(train.ts, gamma = FALSE, beta = FALSE,alpha = NULL)
HWopt
plot(HWopt)
```

```{r}
#ramalan
ramalanopt<- forecast(HWopt, h=10)
ramalanopt
```

Akurasi data latih

```{r}
#Keakuratan Metode
#Pada data training

# SES dengan alpha = 0.2
SSE1<-ses1$SSE
MSE1<-ses1$SSE/length(train.ts)
RMSE1<-sqrt(MSE1)

akurasi1 <- matrix(c(SSE1,MSE1,RMSE1))
row.names(akurasi1)<- c("SSE", "MSE", "RMSE")
colnames(akurasi1) <- c("Akurasi lamda=0.2")
akurasi1
```

```{r}
# SES dengan alpha = 0.7
SSE2<-ses2$SSE
MSE2<-ses2$SSE/length(train.ts)
RMSE2<-sqrt(MSE2)

akurasi2 <- matrix(c(SSE2,MSE2,RMSE2))
row.names(akurasi2)<- c("SSE", "MSE", "RMSE")
colnames(akurasi2) <- c("Akurasi lamda=0.7")
akurasi2
```

```{r}
# jumlah observasi uji
n_test <- nrow(testing)

# error (ramalan - aktual), samakan panjang dan tipe numeric
e1   <- as.numeric(ramalan1$mean)[1:n_test] - as.numeric(testing$Discharge)
e2   <- as.numeric(ramalan2$mean)[1:n_test] - as.numeric(testing$Discharge)
eopt <- as.numeric(ramalanopt$mean)[1:n_test] - as.numeric(testing$Discharge)

# SSE / MSE / RMSE untuk masing-masing model (abaikan NA)
SSEtesting1  <- sum(e1^2,  na.rm = TRUE)
MSEtesting1  <- mean(e1^2, na.rm = TRUE)
RMSEtesting1 <- sqrt(MSEtesting1)

SSEtesting2  <- sum(e2^2,  na.rm = TRUE)
MSEtesting2  <- mean(e2^2, na.rm = TRUE)
RMSEtesting2 <- sqrt(MSEtesting2)

SSEtestingopt  <- sum(eopt^2,  na.rm = TRUE)
MSEtestingopt  <- mean(eopt^2, na.rm = TRUE)
RMSEtestingopt <- sqrt(MSEtestingopt)

# Tabel ringkas
akurasitesting_SSE <- matrix(c(SSEtesting1, SSEtesting2, SSEtestingopt),
                             nrow = 3,
                             dimnames = list(c("SSE1","SSE2","SSEopt"), "Nilai"))
akurasitesting_MSE <- matrix(c(MSEtesting1, MSEtesting2, MSEtestingopt),
                             nrow = 3,
                             dimnames = list(c("MSE1","MSE2","MSEopt"), "Nilai"))
akurasitesting_RMSE <- matrix(c(RMSEtesting1, RMSEtesting2, RMSEtestingopt),
                              nrow = 3,
                              dimnames = list(c("RMSE1","RMSE2","RMSEopt"), "Nilai"))

akurasitesting_SSE
```

Dari sini: SSE1 > SSE2, artinya model 2 lebih baik daripada model 1

```{r}
akurasitesting_MSE
```

Hasilnya sama, MSE1 > MSE2, artinya model 2 lebih baik daripada model 1

```{r}
akurasitesting_RMSE
```

Hasilnya sama, RMSE1 > RMSE2, artinya model 2 lebih baik daripada model 1 dengan rata-rata error per prediksi sekitar 44.

Model 1 jauh lebih buruk (error rata-rata sekitar 52).

# Kesimpulan

Model 2 memberikan hasil terbaik (error paling kecil).

Model 1 jelas lebih buruk (SSE, MSE, RMSE lebih besar).

Model optimal (SSEopt/MSEopt/RMSEopt) hampir sama dengan Model 2, artinya tuning parameter tidak banyak memperbaiki performa → Model 2 sudah cukup baik.

Dari sudut pandang praktis, model terbaik menghasilkan error rata-rata sekitar 44 debit aliran sungai (Discharge) per periode.